臺灣苗栗地方法院民事判決
111年度訴字第261號
原      告  財政部國有財產署

法定代理人  曾國基  
訴訟代理人  林志宏律師
被      告  羅黃美珍

上列當事人間請求拆除地上物返還土地等事件，本院於民國111
年10月13日言詞辯論終結，判決如下：
    主  文
被告應將坐落苗栗縣○○市○○段○○○○地號土地上如附件苗栗縣苗栗
地政事務所土地複丈成果圖所標示A、B之地上物拆除及清除騰空
，並將該土地返還原告。
被告應給付原告新臺幣參萬陸仟參佰參拾玖元，及自民國一一一
年六月一日起至拆除上開地上物、返還土地之日為止，按月給付
原告新臺幣陸佰零陸元。
原告其餘之訴駁回。
訴訟費用由被告負擔。
本判決第一項於原告以新臺幣貳拾伍萬捌仟壹佰肆拾元為被告供
擔保後，得假執行。
    事實及理由
一、原告主張：
㈠、原告擔任苗栗市○○段000地號(重測前地號:苗栗市○○段000000
    地號)國有土地(下稱系爭土地)之管理機關，被告為坐落在
    鄰地之同區段6838建號建物(門牌號碼苗栗縣○○市○○街00號)
    所有權人，並在該建物後方增建、架設鐵皮圍籬及放置盆栽
    。詎料，上開建物屋後之一部分增建(如附件苗栗地政事務
    所土地複丈成果圖標示A部分，面積4.85平方公尺)及鐵皮圍
    籬(如附件苗栗地政事務所土地複丈成果圖標示B部分，含盆
    栽放置區域，面積11.13平方公尺)(以上合稱系爭地上物)，
    竟無權占用系爭土地，原告自得依據民法第767條第1項前段
    、中段規定，請求被告拆除地上物後返還土地。
㈡、又被告無權占有系爭土地，無法律上原因而受有相當於租金
    之利益，致原告受有損害，依民法第179 條規定、最高法院
    61年臺上字第1695號判決意旨，原告自得請求被告按月返還
    所受相當於租金之不當得利，則依其占用系爭土地面積、系
    爭土地申報地價年息5％核算不當得利數額後，並以不當得利
    請求權消滅時效5 年為基準，請求被告應給付本件訴訟提起
    前即自民國106年6月1日起至111年5月31日期間之不當得利
    共計新臺幣(下同)45,423元，及自111年6月1日起至返還系
    爭土地為止，按月給付原告757元。
㈢、為此，爰依民法第767條第1前段、中段及第179條規定，提起
    本件訴訟請求等語。並聲明：
  ⒈被告將系爭土地上之系爭地上物拆除及清除騰空，並將所占
    有之系爭土地返還予原告。
  ⒉被告應給付原告45,423元，及自111年6月1日起至返還上開土
    地為止，按月給付原告757元。
  ⒊上開聲明第一項，願供擔保請准宣告假執行。
二、被告則以：
㈠、伊係向前手購入上開建物，並於屋後增建鐵皮圍籬，伊並非
    故意占用系爭土地，希望原告將系爭土地遭占用部分出租或
    出售予伊，伊亦已拆除圍籬等語置辯。
㈡、並聲明:原告之訴駁回。
三、本院得心證理由：
㈠、關於原告請求被告拆除系爭地上物及返還土地部分:
  ⒈按所有人對於無權占有或侵奪其所有物者，得請求返還之。
    對於妨害其所有權者，得請求除去之，民法第767條第1項前
    段、中段分別定有明文。原告主張其為系爭土地之管理機關
    ，被告為坐落在鄰地之同區段6838建號建物之所有權人，並
    於該建物後方增建、架設鐵皮圍籬及放置盆栽，該系爭地上
    物無權占用系爭土地如附件苗栗地政事務所土地複丈成果圖
    標示A、B部分等情，業據提出系爭土地登記謄本、建物登記
    謄本、現況照片及使用現況略圖等件為憑(見院卷第21至24
    頁、第27至33頁)，且未據被告爭執，是此部分事實，自堪
    認定。
  ⒉至被告雖辯稱:前揭鐵皮圍籬嗣後業已自行拆除云云，然經本
    院前往系爭土地現場履勘後，該鐵皮圍籬仍存在一節，有卷
    附勘驗筆錄及照片可參(見院卷第79至87頁)，是被告此部分
    所辯，顯非屬實，自難採憑。從而，原告依據民法第767條
    第1項前段、中段規定，請求被告應拆除地上物後返還土地
    ，當屬有據。
㈡、關於原告請求被告應給付相當於租金之不當得利部分:
　⒈按無法律上原因而受利益，致他人受損害者，應返還其利益
    ，民法第179 條前段定有明文。又依不當得利之法則請求返
    還不當得利，以無法律上之原因而受利益，致他人受有損害
    為其要件，故其得請求返還之範圍，應以對方所受之利益為
    度，非以請求人所受損害若干為準，無權占有他人土地，可
    能獲得相當於租金之利益為社會通常之觀念（參見最高法院
    61年台上字第1695號判決意旨）。查，被告所有之系爭地上
    物無權占有系爭土地等情，俱如前述。基此，原告主張被告
    受有相當於租金之不當得利而應返還，當屬可採。
　⒉次按城市地方房屋之租金，以不超過土地及其建築物申報總
    價額年息10％為限；上開規定於租用基地建築房屋均準用之
    ，土地法第97條第1 項、第105 條分別定有明文；而土地法
    第97條規定之土地價額，係指法定地價而言，法定地價係指
    申報地價，亦為土地法施行法第25條、土地法第148 條所明
    定。惟此年息10％為限，乃指房屋租金之最高限額而言，非
    謂所有租賃房屋之租金必須照申報價額年息10％計算之，尚
    須斟酌基地之位置、工商繁榮程度、使用人利用基地之經濟
    價值、所受利益，彼等關係及社會感情等情事以為決定之（
    參見最高法院46年臺上字第855 號、68年臺上字第3071號判
    決意旨）。查，系爭土地坐落位置緊鄰苗栗縣苗栗市民生街
    、中山路鬧區附近，該區域商家林立，且鄰近南苗市場，生
    活交通機能均屬便利等情，除有前揭現場勘驗筆錄及照片為
    憑外，另有兩造不爭執之卷附GOOGLE電子地圖可佐(見院卷
    第113頁)；又系爭地上物分別為被告所有之主建物後方增建
    、圍牆、鐵皮圍籬及盆栽，均供被告自身居家使用，綜合上
    情，本院認應以公告地價年息4%計算相當於租金之不當得利
    為適當；又按租金之請求權因5 年間不行使而消滅，既為民
    法第126 條所明定，則凡無法律上之原因，而獲得相當於租
    金之利益，致他人受損害時，如該他人之返還利益請求權，
    已逾租金短期消滅時效之期間，對於相當於已罹於消滅時效
    之租金利益，即不得依不當得利之法則，請求返還，其請求
    權之時效期間仍應依前開規定為5 年。準此，原告主張被告
    占用系爭土地，應以不當得利請求權消滅時效5 年為基準，
    故應自本件訴訟提起時即111年5月31日之翌日起回溯追償共
    計5 年之不當得利數額，當屬有據。此外，106年6月1日起
    至111年5月31日期間內之系爭土地歷年申報地價數額均為每
    平方公尺11,370 元，有卷附地價第二類謄本可稽（見院卷
    第35頁），則以申報地價年息4％、被告占用系爭土地面積共
    計15.98平方公尺(如附件土地複丈成果圖A所示4.85平方公
    尺、B所示11.13平方公尺)為計算基礎，原告於上開期間內
    得請求被告返還之不當得利數額應為36,339元【15.98×11,3
    70×4％×5＝36,339，元以下四捨五入】，而自111年6月1日起
    至被告騰空返還系爭土地予原告時為止，則應按月給付原告
    相當於租金之不當得利數額606元【15.98×11,370×4％÷12＝60
    6，元以下四捨五入】，至原告逾此部分請求，則屬無據。
四、綜上所述，被告占有使用系爭土地而法律上正當權源，並因
    此獲有相當於租金之不當得利，原告依民法第767條第1項前
    段、中段及第179條規定，請求被告應將占用系爭土地之地
    上物拆除後騰空返還系爭土地，並應給付36,339元，暨自11
    1年6月1日起至返還上開土地時為止，按月給付原告606元，
    為有理由，應予准許；至逾此範圍之主張，則為無理由，應
    予駁回。
五、原告陳明就本件主文第1項所示被告應拆除地上物及返還系
    爭土地部分，願供擔保以代釋明，聲請宣告假執行，核無不
    合，爰酌定相當之擔保金額准許之。
六、本件事證已臻明確，兩造其餘攻擊與防禦方法均與判決結果
    不生影響，不再一一論述，附此敘明。
七、訴訟費用負擔之依據：民事訴訟法第79條。
中　　華　　民　　國　 111　　年　　10　　月　　21　　日
                  民事第一庭  法  官  鄭子文
以上正本係照原本作成。
如不服本判決，應於送達後20日內，向本院提出上訴狀並表明上
訴理由，如於本判決宣示後送達前提起上訴者，應於判決送達後
20日內補提上訴理由書（須附繕本）。
中　　華　　民　　國　 111　　年　　10　　月　　21　　日
      　　　　　　　　　　　　書記官  楊慧萍